---
title: "Introduction à R"
author: CLEO et datactivi.st
ratio: 16x10
output:
  rmdshower::shower_presentation:
    self_contained: false
    katex: true
    theme: ribbon
    incremental: true
---

```{r, echo=FALSE}
library(knitr)
opts_chunk$set(echo=TRUE,
	             cache=TRUE,
               prompt=FALSE,
               tidy=TRUE,
               comment=NA,
               message=TRUE,
               warning=TRUE)
```


## Introduction à R


<p></p>
<p></p><p></p><p>
[Joël Gombin](mailto:joel@datactivi.st) et [Samuel Goëta](samuel@datactivi.st) ([datactivi.st](http://datactivi.st))
</p>
<p>
Retrouvez les matériaux sur https://github.com/datactivist/formation_CLEO 
</p>

<p>
Pad collaboratif : https://frama.link/cleo
</p>

## Objectifs de la journée


```{r, echo = FALSE}
library("DiagrammeR")
mermaid(diagram = "
graph LR
  Importer -->  Nettoyer
  Nettoyer --> Transformer
  Transformer --> Visualiser
  Visualiser --> Modeliser
  Modeliser --> Transformer
  Modeliser --> Communiquer")
```

## Objectifs de la journée

- acquérir des données "en conditions réelles"
- solidifer les acquis d'hier (tidy et transform)
- apprendre à visualiser les données

# Acquérir des données "en conditions réelles"

## Acquérir des données "en conditions réelles"

http://logs.openedition.org => explorer des agrégats de logs

Possibilité de copier/coller les tableaux en local grâce à [`datapasta`](https://github.com/MilesMcBain/datapasta) (mais pas sur Rstudio server :/)

## Acquérir des données "en conditions réelles"

indicateurs qualité => https://tools.labocleo.org/indicateurs/

Possibilité de télécharger CSV/lire depuis l'URL :

Voir la page https://tools.labocleo.org/indicateurs/qualOE1.php?pf=OB par exemple

## Acquérir des données "en conditions réelles"


```{r message=FALSE, warning=FALSE}
source("./auth.R", local = TRUE) # pour ne pas publier vos identifiants
library(tidyverse)
library(httr)
indicateur <- GET("https://tools.labocleo.org/indicateurs/qualOE1.php?startYear=2009&endYear=2016&o=csv&pf=OB&index=openedition", auth) %>% 
  content(as = "text") %>% 
  read_tsv() 
glimpse(indicateur)
```


## Acquérir des données "en conditions réelles"

Graylog => https://graylog.labocleo.org/

Exploration interactive des logs (quelques jours ?)

Possibilités d'export CSV : voir `../data/graylog_hypo_1d.csv`

## Acquérir des données "en conditions réelles"

```{r, message=FALSE}
logs <- read_csv("../data/graylog_hypo_1d.csv")
glimpse(logs)
```

## Acquérir des données "en conditions réelles"

Exercice : explorer ces logs

## Acquérir des données "en conditions réelles"

Utiliser la base elasticsearch sous-jacente à graylogs :

- elasticsearch : serveur d'indexation et de recherche de données
- contient des "index"
- package `elastic`

À suivre : https://github.com/ropensci/elasticdsl

## Acquérir des données "en conditions réelles"

```{r, message=FALSE}
library(elastic)
connect()  #passer des paramètres spécifiques si besoin 
# construire une requête
graylog_1185 <- Search(index = "graylog_1185", asdf = TRUE) # paramètre size = 10 par défaut, mettre 0 pour avoir toutes les réponses
# asdf = TRUE permet de retourner un dataframe plutôt qu'une liste
graylog_1185$hits$total
```



## Acquérir des données "en conditions réelles"

```{r, message=FALSE}
graylog_1185$hits$hits$`_source` %>% glimpse
```


## Acquérir des données "en conditions réelles"

```{r, message=FALSE}
# ne retourner que certains champs
res <- Search(index = "graylog_1185", fields = c("geoip_country_name", "timestamp", "domain"), asdf = TRUE)
res$hits$hits$fields
```

## Acquérir des données "en conditions réelles"

```{r, message=FALSE}
# trier les résultats
Search(index = "graylog_1185", fields = c("geoip_country_name", "timestamp", "domain"), sort = "timestamp", asdf = TRUE)$hits$hits %>% select(-`_index`, -`_type`, -`_id`, -`_score`, -sort)
```

## Acquérir des données "en conditions réelles"

Elasticsearch a son propre DSL de requêtes, en JSON : https://www.elastic.co/guide/en/elasticsearch/reference/current/query-dsl.html

Préparer la requête avec Graylog et l'implémenter ensuite...


## Acquérir des données "en conditions réelles"

```{r, message=FALSE}
# passer des requêtes
query <- '{
"query": {
  "constant_score": {
    "filter": [
      { "term": { "domain": "books.openedition.org"}},
      { "range": { "timestamp": { "gte": "2016-12-07 23:00:30.000"}}}
    ]
  }
 }
}'
results <- Search(index = "graylog_1185", body = query, asdf = TRUE, size = "10000", scroll = "5m")
# results2 <- scroll(results$`_scroll_id`, asdf = TRUE)
# results2 <- Search(index = "graylog_1185", body = query, asdf = TRUE, size = "10000", from = "10000")
```


# Visualiser les données

## Le panorama des systèmes graphiques de R

- base graphics : mélange bas niveau/haut niveau, complexe, pas très cohérent, mais rapide et puissant
- lattice : haut niveau, a une grammaire, plus très utilisé
- ggplot2 : haut niveau, grammaire cohérente, très puissant, très largement utilisé et [imité](http://ggplot.yhathq.com/) 

# Notre outil à tout faire : ggplot2

## La notion de grammaire de visualisation

- données
- correspondances esthétiques (`aes`thetic mapping)
- couches (`layer`) : `geom` et `stat`
- échelles (`scale`)
- un système de coordonnées (`coord`)
- petits multiples (`facet`)
- un thème (`theme`)

## Un premier exemple simple

- choisir un jeu de données
- faire des graphiques descriptifs (univariés)
- faire des graphiques bivariés
- changer les `aes`
- changer les `geom`
- changer les `theme`

## Un premier exemple simple

```{r echo = FALSE}
library(stringr)
library(rex)
rex_mode()
valid_chars <- rex(one_of(regex('a-z0-9\u00a1-\uffff')))

re <- rex(
  #host name
  group(zero_or_more(valid_chars, zero_or_more('-')), one_or_more(valid_chars), one_or_more('.')),
  #domain name
  capture(name = "top_domaine",
    group(zero_or_more(valid_chars, zero_or_more('-')), one_or_more(valid_chars))
    ),
  #TLD identifier
  group('.', valid_chars %>% at_least(2))
)


logs <- logs %>% 
  filter(!domain %in% c("core.openedition.org", "f-origin.hypotheses.org")) %>% 
  filter(!is.na(domain)) %>% 
  filter(!str_detect(clientip, "192.168.178")) %>% 
  filter(!str_detect(clientip, "193.48.96")) %>% 
  mutate(top_domaine = re_matches(domain, re)$top_domaine)
```

```{r}
logs %>% 
  group_by(verb) %>% 
  summarise(n = n()) %>%
  ungroup %>% 
  filter(n > 100) %>% 
  ggplot(aes(x = verb, y = n)) +
  geom_histogram(stat = "identity")

```


## Les principaux `geom`

- `geom_point`
- `geom_line`
- `geom_text`
- `geom_quantile`
- `geom_histogram`
- `geom_density`
- `geom_smooth`
- `geom_bar`
- et même `geom_map`

## Les principaux `aes`thetics

- `x`
- `y`
- `colour`
- `fill`
- `size`
- line width `lwd`
- line type `lty`

